【裁判字號】    92,台上,2240
【裁判日期】    921016
【裁判案由】    回復原狀等
【裁判全文】
最高法院民事判決                              九十二年度台上字第二二四○號
    上  訴  人  全盈隆建設股份有限公司
    法定代理人  陳益烈
    訴訟代理人  張泰昌律師
    被 上訴 人  乙○○
                甲○○
    共      同
    訴訟代理人  李永然律師
                徐鈴茱律師
右當事人間請求回復原狀等事件，上訴人對於中華民國九十年八月七日台灣高等法院
第二審判決（八十九年度重上字第二六四號），提起上訴，本院判決如左：
    主  文
原判決除假執行部分外廢棄，發回台灣高等法院。
    理  由
本件被上訴人主張：上訴人之前身即第一審被告東帝士股份有限公司（訴訟繫屬中更
名為上訴人之名稱全盈隆建設股份有限公司。原判決誤為「全盈隆股份有限公司」。
）於台北縣汐止鎮○○街興建「東帝士白雲山莊」（下稱白雲山莊）依其製作之廣告
、配置圖，規畫有「高爾夫練習果嶺」、「室外游泳池」、「社區山水景觀」等公共
設施，並標榜該社區住戶可享有俱樂部級之運動設施，集合住宅、休閒功能於一身。
伊夫妻不疑有詐，於民國八十三年五月二十二日分別與其簽訂房屋土地買賣契約書（
下稱系爭契約），預購其中Ａ一棟二十樓，Ａ二棟二十樓各一戶房地（下稱系爭房地
），被上訴人甲○○加購編號一九三號停車位。伊等已依約預付買賣價金，分別為新
台幣（下同）二百八十九萬元、三百二十六萬五千元，嗣發現上訴人製作之廣告及配
置圖所規畫之公共設施均未施工；其中所謂「高爾夫練習果嶺」改為道路、「室外游
泳池」改為網球場、「社區入口之瀑布山水景觀」改種樹木。另甲○○所買之車位，
原約定可停一大一小之小客車，竟因上訴人變更設計將後方牆面延伸至車位，而未能
如其所稱之可停放二部車輛。上訴人既以不實之廣告使伊等陷於錯誤而與之簽訂系爭
契約，伊等即得撤銷該契約，且上訴人已確定無法依約給付公共設施，伊亦得類推適
用給付不能之規定，解除系爭契約。為此依民法第九十二條、第三百五十九條、第三
百五十四條等規定，以起訴狀繕本之送達為撤銷及解除之意思表示，並依民法第一百
七十九條、第一百八十一條、第二百五十九條之規定，求為命上訴人返還其所受領價
金本息之判決。（第一審法院判決被上訴人之訴均駁回，原審法院將第一審法院所為
判決廢棄，改判上訴人應給付被上訴人乙○○三百四十五萬一千四百五十八元︽價金
二百八十九萬元、利息五十六萬一千四百五十八元︾、給付被上訴人甲○○三百九十
萬四千二百三十四元︽價金三百二十六萬五千元、利息六十三萬九千二百三十四元︾
）。
上訴人則以：伊未以欺罔方法使被上訴人陷於錯誤，而為意思表示。系爭房地興建完
成後，縱有些微瑕疵，仍不減損其價值及效用。被上訴人撤銷及解除系爭契約，均屬
無據等語，資為抗辯。
原審廢棄第一審所為被上訴人敗訴之判決，改判如其聲明。係以：被上訴人主張上訴
人興建「白雲山莊」，依其製作之廣告、配置圖，規畫有「高爾夫練習果嶺、室外游
泳池、社區山水景觀」等公共設施，且以該社區住戶可享有俱樂部級之運動設施，集
合住宅、休閒功能於一身，為其廣告之主要內容。被上訴人夫妻二人乃與之簽訂系爭
房屋土地之買賣契約書，被上訴人甲○○另加購一個停車位，已依約預付買賣價金，
分別為二百八十九萬元、三百二十六萬五千元。嗣發現上訴人製作之廣告、配置圖所
規畫之公共設施，均未施工，其中「高爾夫練習果嶺」改為道路，「室外游泳池」改
為網球場，「社區入口之瀑布山水景觀」改種樹木。而甲○○所買之車位，則變更設
計將後方牆延伸至車位後等事實，為上訴人所不爭執，且有系爭房地（車位）買賣契
約書、上訴人製作之現場實景海報（含平面圖）、「東帝士白雲山莊」簡介、第一審
法院之勘驗筆錄可稽，堪信為真實。按消費者保護法第二十二條規定：企業經營者應
確保廣告內容之真實，其對消費者所負之義務，不得低於廣告之內容。預售屋之購屋
人與建商訂定不動產買賣契約時，既無何成品可供實際之檢視，以決定是否購屋，自
當信賴廣告上所載。預售屋之建商以廣告內容誘發客戶預購房屋之動機，該廣告之說
明及樣品屋展示，即應成為契約內容之一部。準此，上述實景海報、白雲山莊簡介，
自均屬系爭房地買賣契約之一部，方符兩造簽約之真意。是上訴人就現場實景之海報
及白雲山莊簡介之廣告，所表示將有二座高爾夫球果嶺及室外游泳池等內容，實際上
僅施作一座高爾夫球果嶺，另一座改以「戲水噴泉區」替代及舖設道路；室外游泳池
則未施作，改為網球場；社區入口之山水景觀亦改種樹木，足見其廣告內容虛偽不實
，使被上訴人陷於錯誤，而與之簽訂系爭房地買賣契約。被上訴人以其因被詐欺而為
意思表示，依民法第九十二條第一項前段規定，撤銷其意思表示，尚非無據。系爭契
約經撤銷後，被上訴人依據不當得利之法律關係，請求上訴人返還所受領價金之本息
，自屬有理等詞，為其判斷之基礎。
查被詐欺而為意思表示者，依民法第九十二條第一項之規定，表意人固得撤銷其意思
表示，惟主張被詐欺而為表示之當事人，應就此項事實負舉證之責任。（參見本院四
十四年台上字第七五號著有判例）。所謂詐欺，係指欲使相對人陷於錯誤，故意示以
不實之事，令其因錯誤而為意思表示者而言。（參見本院五十六年台上字第三三八○
號判例）。本件上訴人有製作虛偽不實之廣告，被上訴人與之簽有系爭房地買賣契約
，雖為原審所認定之事實，然該不實之廣告，是否即足以使被上訴人陷於「錯誤」？
而得據以推論上訴人應負詐欺之責？原審未進一步為調查，於未命被上訴人舉證證明
之前，遽以被上訴人撤銷所簽訂之系爭契約為有理由而判命上訴人給付，自屬可議。
其次，觀之系爭契約第二十條，似已就契約「附件」之內容詳為約定。果爾，上訴人
製作之實景海報、白雲山莊簡介等廣告，倘非屬雙方意思合致之「附件」，縱其廣告
之內容不實，應受消費者保護法或公平交易法之規範，但能否以之即謂該廣告已當然
成為系爭契約之一部？亦待澄清。上訴論旨指摘原判決不當，求予廢棄，非無理由。
據上論結，本件上訴為有理由，依民事訴訟法第四百七十七條第一項、第四百七十八
條第二項，判決如主文。
中      華      民      國    九十二    年      十      月     十六     日
                              最高法院民事第七庭
                                  審判長法官  蘇  茂  秋
                                        法官  朱  建  男
                                        法官  蘇  達  志
                                        法官  沈  方  維
                                        法官  黃  秀  得
      右正本證明與原本無異
                                              書  記  官
中      華      民      國    九十二    年      十      月     三十     日


司法院資訊處製作；財團法人民間司法改革基金會備份。
